【裁判字號】    99,台上,5441
【裁判日期】    990831
【裁判案由】    殺人未遂等罪
【裁判全文】
最高法院刑事判決            九十九年度台上字第五四四一號
上  訴  人  台灣高等法院檢察署檢察官
上  訴  人
即  被  告  甲○○
被      告  乙○○
上列上訴人等因被告等殺人未遂等罪案件，不服台灣高等法院中
華民國九十八年五月二十日、同年八月十二日第二審更審判決（
九十七年度上重更(一)字第五九號，起訴案號：台灣桃園地方法院
檢察署九十四年度偵字第一０二０四號），提起上訴，本院判決
如下：
    主  文
原判決關於乙○○部分撤銷，發回台灣高等法院。
其他上訴駁回。
    理  由
一、撤銷發回（即乙○○）部分
本件原判決以公訴意旨略稱：緣仿BERETTA 廠八四型半自動手槍
製造換裝土造金屬槍管具殺傷力之改造手槍一支，及具有殺傷力
之九厘米子彈十二顆係鄧朝彬所持有，因鄧朝彬前持上開改造手
槍殺害黃奕宗（鄧朝彬所犯殺人罪部分，經原審更一審判刑確定
）後，於民國九十四年六月二日二十三時三十分許，將作案槍枝
及子彈十三顆裝於腰包內持往桃園縣大園鄉乙○○之居處尋找寄
居該處之友人葉汶峰（業經第一審判刑確定），囑託葉汶峰代為
藏匿，葉汶峰明知鄧朝彬所交付者係具殺傷力之改造手槍及子彈
，竟仍收受後藏放於前址房屋神桌下。九十四年六月三日十七時
許，被告乙○○知悉警方拘提葉汶峰後，即偕同徐鈺量（經第一
審判刑確定）返回前開居處查看，在神桌下尋得上開槍、彈，二
人為避免遭警方查獲，遂基於共同持有槍、彈之犯意聯絡，取走
前開槍、彈帶至徐鈺量位在桃園縣平鎮巿之住處藏匿。警方於九
十四年六月二日上午接獲民眾報案，前往黃奕宗死亡現場勘查採
證，經查獲鄧朝彬後，復依鄧朝彬之供詞，拘提葉汶峰到案，再
由葉汶峰帶同警方於九十四年六月三日二十三時四十五分許，前
往徐鈺量住處，查獲乙○○、徐鈺量，並扣得鄧朝彬持以殺害黃
奕宗之槍枝等物。因認乙○○涉犯槍砲彈藥刀械管制條例第八條
第四項之持有改造手槍、第十二條第四項之持有子彈等罪嫌。惟
經審理結果，認為不能證明乙○○犯罪，因而撤銷第一審關於乙
○○部分之科刑判決，改判諭知其無罪。固非無見。
惟查：客觀上為法院認定事實及適用法律基礎之證據，雖已調查
而其內容尚未明瞭者，即與未經調查無異，如遽行判決，仍屬應
於審判期日調查之證據而未予調查之違法。又槍砲彈藥刀械管制
條例所規定之「持有」槍、彈，係指將槍、彈移置於自己實力支
配下之執持、占有或管理等行為，茍未經許可而執持、占有或管
理，不問其持有之原因及占有管領之時間久暫，均構成犯罪。原
判決係以：乙○○得知鄧朝彬曾至其家中藏放東西後，因恐藏放
之東西係殺人兇器，即與徐鈺量至其住處尋找，嗣由徐鈺量在其
住處發現遭葉汶峰藏放在神桌底下之槍、彈後，即與徐鈺量商量
交給警方處理，到達派出所後，二人因害怕惹禍上身，均不敢出
面交槍，徐鈺量遂提議先將槍、彈帶回家中，尋熟識之警員處理
，惟尚未處理，即為警查獲，顯見乙○○對於葉汶峰原先藏槍之
事，絕不知情，否則不致不知槍、彈藏放何處，嗣始由徐鈺量尋
獲；又乙○○與徐鈺量客觀上雖有共同持有槍、彈之行為，惟由
其等持槍、彈欲前往警局報繳之舉止觀之，難認主觀上有未經許
可持有具有殺傷力槍、彈之犯意，雖其等事後未將槍、彈報繳警
方，惟亦係恐懼惹禍上身，互相推由對方出面交槍，不知如何處
理所致，尚不悖於情理，自不能因徐鈺量決定將槍、彈暫時帶回
家中，而乙○○亦未表示意見，即認乙○○與徐鈺量有共同犯罪
之默示合致。況徐鈺量亦僅係想尋其他妥適之方法（即尋熟識之
警員）繳交槍、彈，且返家未幾（僅二小時）即為警查獲，並非
藉口繳槍而將槍、彈藏放多日，能否謂其等有未經許可持有或寄
藏扣案槍、彈之犯意及行為，自有疑問等由，資為乙○○有利之
主要論據之一（見原審九十八年八月十二日判決第五、六頁，理
由貳、三之(三)）。然卷查證人徐鈺量於警詢時陳稱：「（你與乙
○○一同前往桃園縣大園鄉五權村三鄰二三之一號是在屋內何處
取出貝瑞塔九０手槍一支……？）當時我不知道乙○○是在屋內
何處取出上述東西，但是將東西帶到我家中時，乙○○有告訴我
該些東西是在神桌底下拿出來的，裡面裝的是槍枝，而該些東西
是鄧朝彬所有的。」「（你於何時發現該槍枝？為何為〈未〉立
即告知警方？）……因為當時我不知道如何處理所以不知道要交
由警方處理。」等語（見偵卷第四六、四七頁）。乙○○於警詢
時亦自承：「該槍枝原由葉汶峰藏放在我的老家……，後來我知
道警方有到我家查獲鄧朝彬、葉汶峰等人毒品案，我就於九十四
年六月三日下午五時許與徐鈺量一同前往我老家查看。」「（該
槍枝非你所有為何……寄藏於徐鈺量住處？）我害怕藏在我老家
會再被警方查獲，所以我就聽徐鈺量的建議將該槍取走並藏放在
他家。」等詞（見偵字卷第三八、三九頁）。如果均無訛，則前
揭槍枝係由乙○○從神桌底下取出，其並聽從徐鈺量之建議，將
該槍移置於徐鈺量住處藏放，能否謂乙○○對於葉汶峰原先藏槍
之事，絕不知情，已非無疑。又原審採信徐鈺量於第一審之證言
，認乙○○僅係想尋其他妥適之方法繳交槍、彈。然徐鈺量係同
案之共同被告，被訴與乙○○共同犯本案之罪，其以證人身分所
為有利於自己及乙○○之證言，不惟與其警詢時所述（陳明：不
知如何處理，所以不知道要交由警方處理等語）及乙○○之陳述
（槍枝係要藏放於徐鈺量家中）不同，且徐鈺量有無熟識之警員
可繳交槍、彈，亦無任何資料可參，仍欠明瞭，能否逕以乙○○
與徐鈺量返家未幾（僅二小時）即為警查獲，遽認乙○○並無非
法持有槍枝之犯意及行為，亦非無疑。以上攸關乙○○被訴犯罪
成立與否，自有詳查慎斷之必要。原審未加究明，遽為乙○○有
利之判決，即有調查職責未盡及判決不備理由之違法。檢察官上
訴意旨執以指摘，非無理由，應認原判決關於乙○○部分仍有撤
銷發回更審之原因。
二、上訴駁回（即甲○○）部分
按刑事訴訟法第三百七十七條規定：上訴於第三審法院，非以判
決違背法令為理由，不得為之。是提起第三審上訴，應以原判決
違背法令為理由，係屬法定要件，如果上訴理由書狀並未依據卷
內訴訟資料，具體指摘原判決不適用何種法則或如何適用不當，
或所指摘原判決違法情事，顯與法律規定得為第三審上訴理由之
違法情形，不相適合時，均應認其上訴為違背法律上之程式，予
以駁回。本件原審審理結果，認為上訴人即被告甲○○有如原判
決事實欄所載與正犯黃奕宗（已死亡，經檢察官另為不起訴處分
確定）共同未經許可持有具殺傷力之改造手槍，及以前揭槍枝共
同殺害被害人鄧朝彬未遂等犯行，罪證均明確，因而撤銷第一審
關於甲○○部分之科刑判決，改判依修正前刑法牽連犯之規定，
從一重論甲○○以共同殺人未遂罪，處有期徒刑伍年肆月，及為
相關從刑之宣告。已詳敘調查、取捨證據之結果及憑以認定犯罪
事實之心證理由。並就甲○○否認犯行之供詞及其所辯各節認非
可採，詳加論述指駁。甲○○上訴意旨略稱：（一）檢察官於偵
查時係對被害人鄧朝彬以共同被告（涉犯殺人等罪案件）及證人
身分訊問，依其筆錄之記載，檢察官於人別訊問後即告知刑事訴
訟法第九十五條所列事項，緊接諭知具結之義務及偽證之處罰，
並命朗讀結文後具結，即為訊問，未依刑事訴訟法第一百八十六
條第二項告知鄧朝彬得拒絕證言，該證言係屬違背法定程序所取
得之證據，自無證據能力。原審逕採為認定甲○○犯罪之依據，
自有違誤。（二）原判決採用證人鄧朝彬證稱：甲○○確實有以
台語說「給他開下去」云云之證詞，就鄧朝彬關於「甲○○有教
唆黃奕宗向渠開槍」一節，經測謊結果呈說謊反應。則以上開問
題與「甲○○於黃奕宗持槍對著鄧朝彬時，有聲稱『給他開下去
』之話語」題目不盡明確等情，而不採該測謊結果。然有罪判決
不能僅憑被害人之指訴即行論罪，仍應調查其他證據以資審認，
測謊結果縱不足為有利於甲○○之認定，原審僅憑鄧朝彬之證詞
，別無其他補強證據，即行認定甲○○之犯罪事實，有判決不適
用證據法則之違法。（三）原審未就黃奕宗究持槍指向鄧朝彬身
體何部位，詳加調查，以辨明其存有殺人抑傷害之犯意。若黃奕
宗持槍指向鄧朝彬四肢等身體非致命部位，如何認定黃奕宗有殺
人之故意。縱黃奕宗持槍至案發現場，甲○○對黃奕宗持槍一事
亦不知情，原判決僅以甲○○未勸阻或阻擋黃奕宗出示槍枝，並
要求黃奕宗對鄧朝彬開槍，即論甲○○以共同殺人未遂罪刑。而
未說明黃奕宗係事先即有殺人之犯意，抑於現場經甲○○教唆始
萌生殺意，此與甲○○所為係殺人未遂罪之共同正犯、教唆犯或
幫助犯攸關，原審未加究明，亦未於判決理由說明，有調查未盡
及判決不備理由之違誤。（四）原審既認測謊鑑定題目不盡明確
，有導致不同測試結果之可能等語，基於維護甲○○之利益，自
應再次囑託鑑定機關依其所認明確之題目再為測謊鑑定，原審就
此未再調查，遽行判決，有應於審判期日調查之證據而未予調查
之違法。（五）原判決採用證人即現場採證之警員吳昇曄於原審
證稱：死者黃奕宗虎口有血跡，但扣案之槍枝並無採得血跡，很
有可能係死者中槍，槍先掉地，死者之手沾到自己身上之血跡等
語。然依桃園縣政府警察局桃園分局「轄內黃奕宗命案勘察採證
報告」記載：現場拾取之槍枝未發現可資比對之指紋等語，甲○
○於原審亦提出：該槍枝何以未採得黃奕宗之指紋、亦無其血跡
，及該槍枝是否留有掉落地面所生之痕跡等項辯解，原判決就有
利於甲○○之證據及辯解既未採納，又未說明不採之理由，有判
決不備理由之違誤等語。惟查：（一）刑事訴訟法第一百八十一
條規定：「證人恐因陳述致自己或與其有前條第一項關係之人受
刑事追訴或處罰者，得拒絕證言。」又同法第一百八十六條第二
項規定：「證人有第一百八十一條之情形者，應告以得拒絕證言
。」然拒絕證言權，專屬證人之權利，非當事人所得主張，證人
拒絕證言權及法院告知義務之規定，皆為保護證人而設，非為保
護被告，故法院或檢察官違反該告知義務之證人證詞，並不妨礙
被告對訴訟防禦權之行使，對訴訟當事人無不利之影響，仍具證
據能力，至於證據之證明力如何，則由法院依具體個案判斷之。
卷查鄧朝彬係本件之同案被告，涉犯殺人等罪嫌，其於九十四年
九月二十八日偵查中以證人身分作證，檢察官僅諭知具結之義務
及偽證之處罰，即命鄧朝彬朗讀結文後具結作證，並未履行告知
其得拒絕證言，有該訊問筆錄可稽（見偵卷第二三三頁），所踐
行之程序與前揭規定固屬有違，但非甲○○所得置喙，依上揭說
明，仍應認鄧朝彬之證言具證據能力，原判決採為不利於甲○○
之論罪依據，無違法之可言。上訴意旨就此指摘，自非上訴第三
審之合法理由。（二）採證認事，乃事實審法院之職權，其對證
據證明力之判斷，如未違背經驗法則或論理法則，復已敘述其憑
以判斷之心證理由，即不能任意指為違法。原判決依憑甲○○之
部分陳述（於第一審坦承：案發當日因要跟鄧朝彬談手錶之事，
與鄧朝彬約在桃園交流道見面，黃奕宗跟伊同往。監聽錄音之二
通電話係伊與所言，伊說：「叫『阿宗』（指黃奕宗）先弄他弄
住，叫他朋友過來」之時，黃奕宗在旁邊，「他」是指鄧朝彬等
情不諱），證人鄧朝彬（於偵訊及第一審證述：黃奕宗確有拿槍
指著並對伊開槍未果，及甲○○有叫黃奕宗開槍等情）、馬豫祥
（於偵訊及原審證稱：甲○○說要找鄧朝彬談手錶之事，該手錶
是甲○○向鄧朝彬所購買之假錶，而鄧朝彬亦曾於案發前打電話
給伊提及甲○○偷走他放在汽車內之金條等情）等人之證言，並
參酌警員在黃奕宗右側近臀部地上搜得其所持有之扣案槍枝一支
，經送內政部警政署刑事警察局鑑定結果：認係仿FN廠一九一０
型半自動手槍製造之金屬玩具手槍，換裝土造金屬槍管改造而成
之改造手槍，機械性能良好，可擊發適用子彈，認具殺傷力等情
，有該局九十四年八月二十五日刑鑑字第０九四００八九七二七
號槍彈鑑定書在卷可稽，及第一審勘驗甲○○與馬豫祥間監聽錄
音光碟之結果等相關證據資料以為論斷。而以甲○○否認犯罪，
辯稱：根本不知道黃奕宗攜帶槍枝赴約，亦無下令黃奕宗開槍射
擊鄧朝彬云云，係卸責之詞，不足採信。並敘明：(1)鄧朝彬於警
詢及偵查時皆證述：甲○○主動邀約伊談判時，特別表示要伊單
獨前往赴約等語，足以顯示甲○○為求壓制鄧朝彬，而邀約黃奕
宗與其一同前往談判，並要求黃奕宗幫忙制服鄧朝彬，且當日會
面之目的係為解決其與鄧朝彬間之糾紛，則甲○○與黃奕宗確有
事前謀議以強制力控制並藉之要脅鄧朝彬甚明。又甲○○與黃奕
宗相偕到場，甲○○負責開車，實難想像其等可以徒手方式制服
鄧朝彬，是甲○○對於黃奕宗攜帶槍枝一事有所授意或知情，其
於黃奕宗、鄧朝彬在車上發生衝突時，見黃奕宗出示槍枝，不但
未予勸止或阻擋，反要求黃奕宗對鄧朝彬開槍，自難認其就殺人
未遂部分無犯意之聯絡。(2)黃奕宗與鄧朝彬互不相識，又無仇隙
及金錢或財產上之利害關係，若非受甲○○另行指示，自不可能
無故攜帶槍枝前往談判，並參酌鄧朝彬與黃奕宗於車上發生衝突
之情形，如黃奕宗未攜帶扣案槍枝並對鄧朝彬射擊，則鄧朝彬既
攜有事後持以殺死黃奕宗之槍枝，其於車內與黃奕宗打鬥，自可
出示槍枝壓制黃奕宗及甲○○，豈有擁槍者先逃離衝突車輛之可
能，如此相互勾稽，足認甲○○與黃奕宗事前謀議欲對鄧朝彬施
以暴力使其就範，且確實知悉黃奕宗攜有槍枝，而於黃奕宗對鄧
朝彬施以強制力使其就範之必要開槍行為，屬其二人在事前謀議
之範圍，黃奕宗亦依甲○○之指示開槍射擊鄧朝彬甚明等情。已
依憑卷證審認、論駁至為明確，其推理論斷衡諸經驗及論理等證
據法則皆無違背，亦無上訴意旨所指僅憑鄧朝彬之指證，即行論
罪之情形，執此指摘，亦不得資為第三審上訴之合法理由。（三
）原判決業已明白認定甲○○、黃奕宗共同基於殺人之犯意聯絡
，及如何著手殺害鄧朝彬而未遂等情，並依調查證據之結果，於
理由內說明：以具有殺傷力之槍枝往人體射擊，足以導致死亡結
果之發生，為眾所皆知之事，甲○○為達壓制鄧朝彬之目的，始
持有改造手槍前往，並由黃奕宗持該槍射擊鄧朝彬，然未發生鄧
朝彬死亡結果，其所為係共同犯殺人未遂罪等由甚詳。上訴意旨
（三）核係未依卷內訴訟資料所為之指摘，尤非第三審上訴之適
法理由。（四）所謂依法應於審判期日調查之證據，係指與待證
事實有重要關係，在客觀上顯有調查必要性之證據而言，故其範
圍並非漫無限制，必其證據與判斷待證事實之有無，具有關連性
，得據以推翻原判決所確認之事實，而為不同之認定，始足當之
。又測謊之鑑驗，係就受測人對相關事項之詢答，對應其神經、
呼吸、心跳等反應而為判斷，其鑑驗結果之正確性，有時因受測
人之生理、心理因素而受影響，是該鑑驗結果固可作為審判之參
考，但不得作為判斷之唯一依據。甲○○確有本件犯行，業據原
判決依憑卷證認定明確，待證事實既臻明瞭，原審未對鄧朝彬再
實施測謊鑑定，另為無益之調查，屬法院調查證據裁量權之適法
行使，究與應於審判期日調查之證據而未予調查之違法情形有別
，自不得執為上訴第三審之適法理由。（五）所謂對於被告有利
之證據不予採納者，應說明其理由，係指該項證據倘予採納，能
予推翻原判決所確認之事實，而得據以為有利於被告之認定者而
言。如非此項有利於被告之證據，縱未於判決內說明其不足採納
之理由，因本不屬於上開範圍，自不生理由不備之違法問題。原
判決已詳敘其認定甲○○有如原判決所載犯罪事實之證據及其認
定之理由，有如前述。且援引證人吳昇曄於原審證稱：現場監視
器並未發現案發時有其他人經過現場，依經驗來說，扣案槍枝不
是死者黃奕宗持有，而係遭別人放置之狀況，其機率應該很小；
再死者虎口有血跡，扣案槍枝並無採得血跡，很有可能係死者中
槍，槍先掉地，死者之手沾到自己身上之血跡等語之證言。並參
以鄧朝彬、甲○○於第一審證述：伊等於案發後至警察到場採證
前，均未找到黃奕宗及扣案之改造手槍等情，自可排除前揭改造
手槍係事後遭人放置空彈殼於槍內之可能性，因認甲○○所辯黃
奕宗並未攜帶槍枝及於車內開槍，扣案之空彈殼並非扣案槍枝所
擊發，係於事後遭人置入槍內云云，不足採信。則就甲○○上訴
意旨（五）所述資料及辯解，非此項有利於甲○○之證據，原判
決未特別加以說明，僅屬單純訴訟程序上之簡略，並非理由不備
，對判決本旨不生任何影響，仍不得執為上訴第三審之理由。其
餘上訴意旨，經核亦係置原判決所為明白論斷於不顧，仍持已為
原判決指駁之陳詞再事爭辯，及對於事實審法院取捨證據與自由
判斷證據證明力之職權行使，徒以自己之說詞，任意指摘，難認
已符合首揭法定之第三審上訴要件。甲○○之上訴違背法律上之
程式，應予駁回。
據上論結，應依刑事訴訟法第三百九十七條、第四百零一條、第
三百九十五條前段，判決如主文。
中    華    民    國  九十九  年    八    月  三十一  日
                      最高法院刑事第九庭
                          審判長法官  邵  燕  玲
                                法官  李  伯  道
                                法官  孫  增  同
                                法官  李  英  勇
                                法官  施  俊  堯
本件正本證明與原本無異
                                      書  記  官
中    華    民    國  九十九  年    九    月    三    日
                                                     ｍ

司法院資訊處製作；財團法人民間司法改革基金會備份。
